臺灣士林地方法院民事判決　　　　　　　95年度勞訴字第43號
原　　　告　丁○○
　　　　　　丙○○
　　　　　　甲○○
　　　　　　子○○
　　　　　　庚○○
　　　　　　癸○○
　　　　　　戊○○
　　　　　　辛○○
共　　　同
訴訟代理人　吳俊昇律師
被　　　告　陽信商業銀行股份有限公司
法定代理人　壬○○
訴訟代理人　乙○○
　　　　　　己○○
上列當事人間給付退休金事件，本院於96年8 月28日言詞辯論終
結，判決如下：
    主  文
原告之訴及假執行之聲請均駁回。
訴訟費用各如附表一所示之金額由原告負擔。
    事  實  及  理  由
一、原告起訴主張：
  (一)原告等人分別於如附表一所示到職日受僱於高雄市第一信用
    合作社（下稱高雄一信）任職。高雄一信於民國86年12月8
    日改制為高新銀行股份有限公司（下稱高新銀行），嗣高新
    銀行於94年11月26日與被告合併，由被告為存續銀行。
  (二)原告等人於進入高雄一信任職時，高雄一信人事管理規則第
    110 條規定：「退休金之計算以按員工退休當月份薪資總額
    為標準，依照左列規定給予之：四、員工服務滿二十年以上
    者，每滿一年給予二個月薪津總額計算，最高以六十一個基
    數為限」，該項規定並於68年至83年間多次經社員代表大會
    通過，原告等人均信賴退休時得依該人事管理規則領取退休
    金乃繼續任職於高雄一信。
  (三)86年間，高雄一信擬改制為高新銀行時，所編製高新銀行章
    則彙編送財政部審查，其退休、撫卹、資遺辦法第6 條第4
    款所規定退休金之核發標準仍與上開高雄一信人事管理規則
    第110 條規定相同。詎財政部核准其改制後，高新銀行隨即
    修改該辦法為：「退休金之計算以按員工退休時一個月平均
    薪給為一個基數，標準依照左列規定給予之：服務滿一年給
    二個基數，但超過十五年之工作年資，每滿一年給予一點五
    個基數，最高數以五十五個基數為限，未滿半年者以半年計
    ，滿半年者以一年計」，該項規定自86年12月8 日起實施。
  (四)其後高新銀行再於90年11月30日以通知方式，表示依照該行
    第2 屆第41次董事會決議，制定行員工作規則（下稱系爭工
    作規則）將退休辦法改為服務滿一年給二個基數，但超過十
    五年之工作年資，每滿一年給予一個基數，最高數以五十五
    個基數為限。
  (五)原告等人分別於如附表一所示退休日退休，高新銀行以系爭
    工作規則核算其等之退休金。然按最高法院88年度台上字第
    1696號判決要旨雇主就工作規則為不利勞工之變更時，原則
    上不能拘束表示反對之勞工；但其變更具有合理性時，則可
    拘束表示反對之勞工。高新銀行變更人事管理規則，並無合
    理性而不能拘束原告，原告自得依原本有利於己之人事管理
    規則請求被告給付退休金，另原告丙○○雖曾向台灣高雄地
    方法院以95年度勞訴字第8 號事件（下稱前訴）訴請求被告
    給付退休金，但前訴係就被告短少8 基數退休金差額部分所
    為之請求，僅為一部請求，實則被告除該8 基數外尚短少6
    基數，本件就另外之6 基數退休金差額部分請求，並未違反
    一事不再理規定。
  (六)為此爰依前開人事管理規則請求被告給付如附表一所示之退
    休金之差額，請求金額及計算方式如附表二所示。並聲明：
    1.被告應分別付原告如附表一所示退休金差額及各自如附表
      一所示退休日起至清償日止，按週年利率百分之5 計算之
      利息。
    2.願供擔保請准宣告假執行。
二、被告辯稱：
  (一)原告丙○○於起訴前曾以前訴請求被告給付退休金差額，兩
    造並已達成訴訟上和解。前訴和解之既判力應及於退休金給
    付差額之全部。原告丙○○於前訴既未明示為一部請求，和
    解筆錄中亦未有保留原告丙○○得另向被告請求其餘退休金
    差額部分之記載，就被告應給付原告丙○○之全數退休金差
    額事件，應生既判力，原告丙○○所提本訴，顯違反一事不
    再理之訴訟要件。
  (二)按工作規則為雇主為統一勞動條件及工作紀律，單方制定之
    定型化規則。雇主公開揭示時，係欲使其成為僱傭契約之附
    合契約，而得拘束勞雇雙方之意思表示。勞工知悉後如繼續
    為該雇主提供勞務，應認係默示承諾該工作規則內容，而使
    該規則發生附合契約之效力。本件原告除丙○○外等人均已
    知悉90年11月23日所修訂之系爭工作規則內容，並在員工同
    意書上蓋章，應認原告明示同意系爭修改後之工作規則內容
    ；縱認原告未明示同意，其於知悉工作規則修改後未為反對
    之意思表示，並繼續為被告提供勞務，亦應認其等已默示同
    意修改後之工作規則內容。
  (三)系爭工作規則，係由原高新銀行分別於86年間及90年間修改
    ，並經報請高雄市政府勞工局核備而做成，該等修改據今已
    分別有10年、6 年之遙，被告無從知悉當時工作規則修改之
    確切理由；惟依一般公司實務，公司提案修改員工工作規則
    之理由，不外為配合公司營運、組織架構調整及兼顧在職員
    工利益所考量。然原高新銀行於86年間調整工作規則乙事，
    經查該工作規則之變動，係因原高新銀行為自信用合作社體
    制變更組織為銀行所制定，而銀行體制下之財務結構、組織
    架構及營運方式等自與信用合作社大有不同，如：信用合作
    社無須繳納營業稅及所得稅等稅負；但銀行為公司營利組織
    ，須繳納營業稅及所得稅等各項稅，為因應該等差異，資方
    調整工作規則實有其必要，具有合理性。且系爭工作規則，
    係經原高新銀行第2 屆第41次董事會通過決議，並經呈送當
    地主管機關同意備查，而於91年1 月16日生效在案，並無以
    股東會決議而任意變更工作規則之情事。原告提起本訴為無
    理由。
  (四)並聲明：1.原告之訴及假執行之聲請均駁回。2.如受不利判
    決，願供擔保，請准宣告免為假執行。
三、兩造所不爭執之事項：
   (一)原告均為原高雄一信之員工。
   (二)86年12月8 日高雄一信改制為高新銀行，嗣高新銀行於94
     年11月26日與被告合併，以被告為存續公司。
   (三)兩造對附表二所示原告之到職日、退休日、退休時月薪（
     即平均工資）及其中原告庚○○退休日應改為94年3 月23
     日均不爭執。
   (四)原告丙○○於本件起訴前曾提起前訴訴請被告給付退休金
     差額，兩造就該案已達成訴訟上之和解。
   (五)原高雄一信之退休金給付依人事管理規則第110 條規定係
     「每滿1 年給予2 個月薪津總額計算，最高以61個基數為
     限」。嗣高新銀行於86年間制訂退休金給付方式依其行員
     工作規則第10章第6 條規定改為「服務滿1 年給2 個基數
     （1 個基數為1 個月平均薪資），但超過15年之工作年資
     ，每滿1 年給予1.5 個基數，最多總數以55個基數為限，
     未滿半年者，以半年計，滿半年者，以1 年計。」，其後
     復於90年11月30日高新銀行以通知方式修改行員工作規則
     第10章第6 條為：「服務滿1 年給2 個基數，但超過15年
     之工作年資，每滿1 年給予1 個基數，最多總數以55個基
     數為限，未滿半年者，以半年計，滿半年者，以1 年計。
     」，該修正條文經報請高雄市政府備查，業經其同意備查
     並自91年1月16日生效。
四、兩造之爭執點為：(一)原告丙○○於前訴給付退休金事件和解
    後，提起本件訴訟有無一事不再理情形？(二)高新銀行於86年
    間制訂之行員工作規則第10章第6 條規定對原告丙○○是否
    有效？原告丙○○請求被告給付退休金差額有無理由？(三)高
    新銀行91年1 月16日生效之系爭工作規則對丙○○外之其餘
    原告是否有效？其餘原告請求被告給付退休費差額有無理由
    ？茲分述如下：
　(一)原告丙○○於前訴給付退休金事件和解後，提起本件訴訟有
    無一事不再理情形？
    按所謂一部請求，係指以在數量上為可分之金錢或其他代替
    物為給付目的之特定債權，債權人任意將其分割而就其中之
    一部分為請求，但就其餘部分不放棄其權利者而言。就實體
    法而言，債權人本得自由行使一部債權；在訴訟上，則為可
    分之訴訟標的，其既判力之客觀範圍以訴之聲明為限度，自
    應認僅就已起訴部分有中斷時效之效果，有最高法院91年台
    上字第629 號判決要旨可參。經查：原告丙○○於前訴係主
    張被告應給付以55基數核算之退休金，卻僅給付以47基數核
    算之退休金，短少8 基數，請求被告就該短少8 基數之退休
    金差額為請求，本件則主張被告除該8 基數外尚短少6 基數
    ，另就6 基數退休金差額再為請求，兩者所請求之內容並不
    相同，其性質在數量上為可分之金錢債權。且兩造就前訴短
    少8 基數之退休金差額和解時，均已知悉原告丙○○除前訴
    外，另提起本訴，斯時原告丙○○曾要求兩件一起和解，不
    為前訴受命法官所同意，被告並表示只就前訴和解，受命法
    官隨即明示：「我們就只就這一案來和解，這一案和解不會
    影響你另一案的請求權」，原告丙○○方同意僅就前訴部分
    和解，有兩造所不爭執之開庭筆錄光碟及譯文在卷可證（見
    本院卷第217 頁），可見前訴和解時原告丙○○已明示其為
    一部請求，兩造亦均知悉該前訴僅係一部請求之和解，該訴
    訟上之和解效力並不及於本訴，而無一事不再理情形。
  (二)高新銀行於86年間制訂之行員工作規則第10章第6 條規定對
    原告丙○○是否有效？高新銀行91年1 月16日生效之系爭工
    作規則對丙○○外之其餘原告是否有效？原告請求被告給付
　　退休金差額有無理？
  　按工作規則為雇主為統一勞動條件及工作紀律，單方制定之
    定型化規則。雇主公開揭示時，係欲使其成為僱傭契約之附
    合契約，而得拘束勞雇雙方之意思表示。勞工知悉後如繼續
    為該雇主提供勞務，應認係默示承諾該工作規則內容，而使
    該規則發生附合契約之效力。又按在現代勞務關係中，因企
    業之規模漸趨龐大受僱人數超過一定比例者，僱主為提高人
    事行政管理之效率，節省成本有效從事市場競爭，就工作場
    所、內容、方式等應注意事項，及受僱人之差勤、退休、撫
    恤及資遣等各種工作條件，通常訂有共通適用之規範，俾受
    僱人一體遵循，此規範即工作規則。勞工與雇主間之勞動條
    件依工作規則之內容而定，有拘束勞工與雇主雙方之效力，
    而不論勞工是否知悉工作規則之存在及其內容，或是否予以
    同意，除該工作規則違反法律強制規定或團體協商外，當然
    成為僱傭契約內容之一部。雇主就工作規則為不利勞工之變
    更時，原則上不能拘束表示反對之勞工；但其變更具有合理
    性時，則可拘束表示反對之勞工。（有最高法院91年度台上
    字第1625號、88年度台上字第1696號判決要旨可參）。經查
    ：高新銀行於86年間制訂之行員工作規則第10章第6 條退休
    金核算標準時，業已公告，有證人丑○○於本院96年8 月7
    日言詞辯論時證稱「我們把工作規則關於退休資遺薪給比較
    重要的部分擷取發給各分行」等語（見本院卷第240 頁），
    是原告丙○○自應業已知悉；另90年11月23日所修訂之系爭
    工作規則內容，原告除丙○○外均已知悉，此由其等均在條
    正案之書面通知上蓋章（見本審卷第42頁至第46頁）可知，
    並為原告所不爭執。原告既分別於知悉高新銀行於86年間制
    訂之行員工作規則第10章第6 條有關退休金核算標準及90年
    修改之系爭工作規則內容後，均未為反對之意思表示，且於
    知悉後仍繼續為被告提供勞務，應認原告已默示承諾該修改
    之退休金核算規定之內容，並使該修改之規定與原、被告間
    之勞動契約發生附合契約之效力，86年間制訂之行員工作規
    則對原告丙○○、系爭工作規則之修正條文對丙○○外之其
    餘原告均應發生效力。原告請求被告應依原告進入高雄一信
    任職時之人事管理規則之標準核算其退休金，並再給付其退
    休金差額，為無理由，不應准許。
五、從而，原告依前開人事管理規則請求被告給付如附表一所示
    之退休金差額及各自退休日起至清償日止，按週年利率百分
    之5計算之利息，為無理由，應予駁回。原告之訴既經駁回
    ，其假執行之聲請，即失所依據，應併予駁回。
六、本件事證已明，兩造其餘攻擊防禦方法，於判決結果不生影
    響，爰不一一詳予論述，附此敘明。
七、訴訟費用負擔之依據：民事訴訟法第78條、第85條第1項但
    書、第87條。
中　　華　　民　　國　　96　　年　　9 　　月　　14　　日
                  民事第一庭  法  官  陳靜芬
以上正本證明與原本無異。
如對本判決上訴須於判決送達後20日內向本院提出上訴狀。
中　　華　　民　　國　　96　　年　　9 　　月　　27　　日
                              書記官  阮弘毅
附表一： （新臺幣）
┌────┬────┬────┬─────┬─────┐
│原   告 │到職日  │退休日  │訟標的金額│應負擔裁判│
│        │年.月.日│年.月.日│（即訴請退│費之金額  │
│        │        │        │休金之差額│          │
├────┼────┼────┼─────┼─────┤
│丁○○  │55.2.10 │92.6.6  │643,059 元│  7,050 元│
├────┼────┼────┼─────┼─────┤
│丙○○  │59.2.10 │90.12.6 │414,174 元│  4,520 元│
├────┼────┼────┼─────┼─────┤
│甲○○  │67.4.1  │93.3.31 │850,542 元│  9,360 元│
├────┼────┼────┼─────┼─────┤
│子○○  │58.5.1  │93.12.5 │598,048 元│  6,500 元│
├────┼────┼────┼─────┼─────┤
│庚○○  │50.4.13 │93.1.12 │492,132 元│  5,400 元│
├────┼────┼────┼─────┼─────┤
│癸○○  │69.4.1  │91.11.8 │401,080 元│  4,410 元│
├────┼────┼────┼─────┼─────┤
│戊○○  │67.4.1  │94.4.4  │478,116 元│  5,180 元│
├────┼────┼────┼─────┼─────┤
│辛○○  │67.4.1  │93.1.3  │619,038 元│  6,720 元│
└────┴────┴────┴─────┴─────┘
